ACORDAO-COMPLETO-2562802

ACÓRDÃO 2723/2022 ATA 46/2022 - PLENÁRIO

VISTOS, relatados e discutidos estes autos dos Embargos de Declaração interpostos pela Sra. Leny Machado (peça 173) , representando o espólio do Sr. Jorge Machado, em face do Acórdão 323/2022-TCU-Plenário (peça 152) , por meio do qual este Tribunal tornou insubsistente a multa que fora aplicada ao referido responsável, em face do seu falecimento antes da prolação do Acórdão condenatório (Acórdão 1072/2004-TCU-Plenário) .    
ACORDAM os Ministros do Tribunal de Contas da União, reunidos em Sessão do Plenário, diante das razões expostas pelo Relator, em:
9.1. com fundamento no art. 34 da Lei 8.443/1992, c/c os arts. 277, inciso III, e 287 do Regimento Interno/TCU, conhecer dos Embargos de Declaração opostos pelo espólio do Sr. Jorge Machado, para, no mérito, rejeitá-los;
9.2. reconhecer, de ofício, a incidência da prescrição intercorrente neste feito em relação aos responsáveis Jorge Machado e Sérgio Bruno Farinha Canarim, a fim de tornar insubsistente o Acórdão 1702/2004-TCU-Plenário em relação a ambos, nos termos do art. 1º, § 1°, da Lei 9.873/1999, c/c o art. 8º, caput, da Resolução/TCU 344/2022;
9.3. enviar cópia do presente Acórdão à embargante, e ao seu representante legal, nos termos do art. 179, § 7º, do Regimento Interno/TCU, e ao Sr. Sérgio Bruno Farinha Canarim; e
9.4. dar ciência desta decisão ao INPI.

Embargos de declaração contra deliberação que tornou insubsistente multa aplicada ao responsável em face do seu falecimento antes da prolação do acórdão condenatório.

Instituto Nacional da Propriedade Industrial.

3. Responsáveis/Embargante:
3.1. Responsáveis: Americo Puppin (XXX.412.117-XX); Benco (34.146.357/0001-02); Breno Bello de Almeida Neves (XXX.559.977-XX); Fernando Lima Barbosa Vianna (XXX.242.117-XX); Hélio Ricardo Fontes (XXX.053.557-XX); Jane Pinheiro de Andrade Souza (XXX.710.457-XX); Jarbas Adame Pereira (XXX.869.717-XX); Jorge Machado (XXX.465.107-XX); José Jorge Gonçalves de Mendonça (XXX.143.717-XX); Luis Filipe Medeiros de Macedo (XXX.972.707-XX); Lígia Maria Miranda Ferreira (XXX.154.037-XX); Maria Cristina de Souza Araújo (XXX.838.707-XX); Maria Margarida Rodrigues Mittelbach (XXX.048.377-XX); Paulo Rogerio Medina da Silva (XXX.997.507-XX); Renato Basto Visco (XXX.701.655-XX); Ricardo Luis Gomes de Carvalho (XXX.455.747-XX); Rogério Cardozo Marmo (XXX.942.427-XX); Sandra de Castro Botelho Andrade (XXX.109.977-XX); Sergio Bruno Farinha Canarim (XXX.805.227-XX); Suely Machado Ricci (XXX.210.987-XX); Vilma Vanzeler Andrade Pereira (XXX.165.587-XX).
3.2. Embargante: Leny Machado (XXX.439.107-XX).

13.1. Ministros presentes: Bruno Dantas (na Presidência), Walton Alencar Rodrigues, Benjamin Zymler e Antonio Anastasia.
13.2. Ministros-Substitutos convocados: Augusto Sherman Cavalcanti, Marcos Bemquerer Costa (Relator) e Weder de Oliveira.

Benco Alta Tecnologia em Construções Ltda.

MARCOS BEMQUERER

Ministro-Substituto Marcos Bemquerer Costa.

Cuida-se, nesta oportunidade, de Embargos de Declaração opostos pelo espólio do Sr. Jorge Machado, representado pela Sra. Leny Machado (peça 173) , em face do Acórdão 323/2022-TCU-Plenário (peça 152) , por meio do qual este Tribunal tornou insubsistente a multa que fora aplicada ao referido responsável, em face do seu falecimento antes da prolação do Acórdão condenatório (Acórdão 1072/2004-TCU-Plenário) .
2.	Nesta oportunidade, o espólio do Sr. Jorge Machado opõe os presentes embargos suscitando, em síntese, a ocorrência de omissão e contradição no julgado, consubstanciada a primeira na ausência de notificação válida dos herdeiros do falecido em relação a quaisquer decisões prolatadas neste feito, e a segunda consistente no fato de o decisum embargado reconhecer que não houve notificação dos Acórdãos 1.876/2007 e 27/2008 (ambos do Plenário) , mas ao mesmo tempo reputar válida a ciência dos herdeiros sobre essas decisões.
	É o Relatório.

Marcus Vinicius Moreno Marques de Oliveira (91271/OAB-RJ), representando Leny Machado.

Não atuou.

EMBARGOS DE DECLARAÇÃO. ALEGAÇÃO DE OMISSÃO E CONTRADIÇÃO. INEXISTÊNCIA. CONHECIMENTO E IMPROVIMENTO. NÃO NOTIFICAÇÃO DE RESPONSÁVEL ACERCA DE DECISÃO DE 2004. TRANSCURSO DE MAIS DE 14 ANOS SEM PROVIDÊNCIAS DO TRIBUNAL NESSE SENTIDO. PRESCRIÇÃO INTERCORRENTE. RECONHECIMENTO DE OFÍCIO. INSUBSISTÊNCIA DO JULGADO PARA DOIS RESPONSÁVEIS.

PRESTAÇÃO DE CONTAS (PC)

não atuou.

Trago à apreciação deste Colegiado os Embargos de Declaração opostos pelo espólio do Sr. Jorge Machado, representado pela Sra. Leny Machado (peça 173) , em face do Acórdão 323/2022-TCU-Plenário (peça 152) , por meio do qual este Tribunal tornou insubsistente a multa que fora aplicada ao referido responsável, em razão do seu falecimento antes da prolação do Acórdão condenatório (Acórdão 1072/2004-TCU-Plenário) .
2.	Inicialmente, considero importante fazer um breve retrospecto deste processo, a fim de compreender melhor o contexto dos presentes declaratórios incidentes sobre decisão de 2022 que tornou insubsistente item do julgado de 2004.
3.	O presente feito cuida da prestação de contas do Instituto Nacional da Propriedade Industrial (INPI) relativas ao ano de 1999. Ao apreciar tais contas, na sessão de 4/8/2004, este Plenário julgou irregulares as contas dos Srs. Jorge Machado (ex-Presidente) , Renato Basto Visco (ex-Diretor de Administração Geral) e Américo Puppin (ex-Presidente) , condenando o Sr. Renato Basto Visco ao pagamento do débito atinente aos pagamentos indevidos à empresa TNC Serviços Participações e Consultoria Ltda., bem assim os Srs. Jorge Machado, Renato Basto Visco, Sérgio Bruno Farinha Canarim e a empresa Benco Alta Tecnologia, de maneira solidária, ao pagamento da quantia de R$ 82.456,02, em razão de sobrepreços detectados na contratação direta da referida empresa (Acórdão 1072/2004-TCU-Plenário, peça 14, p. 36/38) .
4.	Posteriormente, mediante o Acórdão 1750/2004-TCU-Plenário, o TCU retificou o aludido acórdão condenatório, por inexatidão material, para fins de excluir o nome dos Srs. Luis Felipe Medeiros de Macedo e Sérgio Bruno Farinha Canarim do item 4 daquele decisum, mantendo-se os demais termos (peça 93, p. 55) .
5.	Foram então manejados recursos de reconsideração pelo Sr. Renato Basco Visco e pela empresa Benco Alta Tecnologia em Construções Ltda., os quais deram ensejo ao Acórdão 1876/2007-TCU-Plenário, dando-se provimento parcial ao recurso do ex-Diretor, com vistas a reduzir a multa que lhe fora anteriormente imposta para R$ 5.000,00, e negando-se provimento ao apelo recursal da empresa (peça 95, p. 32/34) .
6.	Ato contínuo, foram interpostos embargos de declaração também pelo Sr. Renato Basco Visco e pela empresa Benco Alta Tecnologia em Construções Ltda., sendo o primeiro deles improvido e o segundo não conhecido, por intempestividade, consoante Acórdão 27/2008-TCU-Plenário (peça 96, p. 24) .
7.	Expedidas as comunicações de praxe, foi atestado o caráter de definitividade do julgado, em 24/06/2008, conforme documento à peça 96, p. 44, dando-se início ao processo de cobrança executiva em 18/7/2008 (peça 96, p. 50) .
8.	 O processo foi convertido em eletrônico em 5/6/2012 (peça 111) , com um pedido de vista atendido no dia subsequente (peça 113) , e com o próximo andamento processual ocorrendo em 24/1/2018 (peça 114) , consistente em comunicação ao Presidente do INPI para exclusão de nome de responsável no Cadastro Informativo de Créditos Não Quitados do Setor Público Federal (CADIN) .
9.	Em 10/11/2021, o Setor de Cadastro e Cobrança Executiva (Scbex) empreendeu exame técnico dos autos com vistas à reabertura dos processos de cobrança executiva, ocasião em que constatou que os responsáveis solidários, Srs. Jorge Machado e Sergio Bruno Farinha Canarim, não haviam sido notificados dos Acórdão 1876/2007-TCU-Plenário, embora ambos se referissem a recursos conhecidos com efeitos suspensivos, sendo, portanto, aproveitáveis a esses outros responsáveis, além de aos recorrentes. Constatou-se, portanto, a não ocorrência do trânsito em julgado para eles.
10.	Demais disso, verificou-se que a primeira notificação enviada para o Sr. Jorge Machado, o Ofício 523/2004, datado de 16/08/2004, foi recebido em 24/08/2014, ocasião em que o responsável já era falecido (óbito em 21/8/2008 - vide Sisobi - Sistema Informatizado de Controle de Óbitos) , antes da devida notificação do acórdão condenatório e dos acórdãos recursais e consequentemente do trânsito em julgado.
11.	Nesse contexto, conquanto constatado pela Scbex o longo prazo entre o falecimento e a possibilidade de comunicação válida ao espólio, a referida Unidade ressaltou a inexistência de entendimento do TCU que respaldasse o reconhecimento da prescrição no caso, nos moldes já então admitidos pelo Supremo Tribunal Federal, razão pela qual reconheceu caber aos sucessores a reabertura dos prazos recursais, sugerindo-se, outrossim, a exclusão da multa anteriormente imposta. 
12.	Em vista disso é que foi prolatado o Acórdão 323/2022-TCU-Plenário (peça 152) , tornando insubsistente a multa anteriormente imposta ao Sr. Jorge Machado, porquanto não suscetível de ser transferida aos seus herdeiros. Tal decisum foi notificado aos herdeiros por meio de expedientes datados de 18/10/2022 (peças 167 e 168) , aproveitando-se para notificar também dos acórdãos anteriores, ou seja, dos Acórdãos 1072/2004, 1750/2004, 1876/2007 e 27/2008, todos do Plenário.
13.	Feito esse retrospecto dos fatos que permeiam o presente processo, passo a analisar os presentes Embargos.
14.	De início, registro que deles conheço, pois interpostos em 8/11/2022 pelo espólio do responsável, por intermédio de sua inventariante, Sra. Leny Machado. Cabe notar que a peça notificatória está datada de 18/10/2022, conquanto inserida nos autos em 27/10/2022 (peças 167 e 168) , sem que haja data da ciência por parte do espólio, estando prejudicada a análise de tempestividade.
15.	Quanto ao mérito, entendo que a decisão recorrida não padece dos vícios de omissão ou de contradição, pois caracterizou mera atuação de ofício do TCU buscando sanar aplicação pretérita de sanção imposta a gestor falecido antes que essa punição lhe fosse regularmente comunicada, de modo que não houve omissão sobre as ausências de notificações anteriores e tampouco contradição a esse respeito. Veja-se que o julgado inclusive reconheceu a inexistência dessas comunicações, tanto que foram objeto de regularização da ciência quando da notificação da deliberação que tornou insubsistente a multa, abrindo-se prazo para as correspondentes defesas e recursos cabíveis. Desse modo, devem ser rejeitados os declaratórios nesse aspecto.
16.	Nada obstante, como visto acima, forçoso observar que o Sr. Jorge Machado faleceu 3 (três) dias antes que a notificação de sua condenação mediante o Acórdão 1702/2004-TCU-Plenário chegasse ao seu endereço, de modo a se concluir que não houve, de fato, notificação válida ao referido responsável, tampouco ao seu espólio, ao menos com a finalidade de abrir-lhe o prazo recursal, para que pudesse exercer na plenitude os direitos que lhe são constitucionalmente sufragados. 
17.	Nessa esteira, por ocasião do Acórdão 323/2022-TCU-Plenário, o Tribunal reconheceu a não-ocorrência do trânsito em julgado da decisão para o aludido responsável, promovendo-se, em seguida, a renovação da sua notificação, desta feita, dirigindo-a corretamente à inventariante, como representante legal do espólio do Sr. Jorge Machado. Tal providência somente veio a ocorrer mediante os expedientes datados de 18/10/2022 (peças 167 e 168) , os quais levaram a oposição dos presentes Embargos pelo espólio.
18.	Veja-se que, sob a tese da imprescritibilidade do dano então vigente, o procedimento acima estava adequado, pois independentemente do lapso temporal transcorrido, a condenação de 2004 permanecia incólume, pois havia se dado em consonância com o entendimento do Tribunal à época e a ausência de notificação poderia ser saneada a qualquer tempo, sem que se cogitasse de prescrição sobre esse ato. 
19.	Ocorre, contudo, que o Tribunal editou recentemente a Resolução 344/2022, que regulamenta, no âmbito do Tribunal de Contas da União, a prescrição para o exercício das pretensões punitiva e de ressarcimento, com base na Lei 9.873/1999, marcando assim a mudança jurisprudencial para adotar a prescrição quinquenal e a intercorrente de que trata a aludida lei. 
20.	Referido normativo estabelece, em seu art. 18, a sua aplicabilidade aos processos nos quais não tenha ocorrido o trânsito em julgado no TCU até a data de sua publicação, o que é o caso da presente prestação de contas, visto que somente com a recente notificação do espólio é que se pode considerar aberto o prazo recursal para esse se insurgir contra a decisão condenatória de 2004.
21.	Assentada a incidência no novel diploma ao caso em tela, constata-se que o processo em exame permaneceu inerte, sem qualquer análise, por mais de 3 (três) anos, incidindo na espécie a prescrição intercorrente, nos termos do art. 1º, § 1°, da Lei 9.873/1999, c/c o art. 8º, caput, da Resolução/TCU 344/2022 (v. itens 7 e 8 acima) . A falta de notificação válida nesse interregno, bem como a não constatação dessa circunstância pelo Tribunal, em nada obstam a contagem desse prazo, pois tal hipótese não se enquadra em nenhum dos atos interruptivos ou suspensivos da prescrição, estabelecidos nos arts. 5, incisos I a IV, e 7º, incisos I a VI, da mencionada Resolução.
22.	Nessa mesma esteira, impende reconhecer também o transcurso de mais de 5 (cinco) anos entre o último ato interruptivo (o Acórdão 27/2008 - decisão condenatória recorrível) e o próximo ato com o condão de ensejar nova interrupção, que seria a prolação do Acórdão 323/2022-TCU-Plenário, cuja correspondente notificação ao espólio somente veio a ocorrer após 27/10/2022 (v. peças 167 e 168) .
23.	Nesse contexto, imperioso reconhecer, de ofício, a incidência da prescrição em relação ao Sr. Jorge Machado, devendo ser tornado insubsistente o Acórdão 1702/2004-TCU-Plenário no concernente a ele.  
24.	Por fim, mister consignar que o Sr. Sérgio Bruno Farinha Canarim se encontra em situação semelhante à do Sr. Jorge Machado, porquanto não notificado, até 23/7/2021, ao menos dos Acórdão 1876/2007-TCU-Plenário, circunstância que impediu o trânsito em julgado do feito para ele. 
25.	À semelhança do que aduzido quanto ao Sr. Jorge Machado, tem-se também para o Sr.  Sérgio Bruno Farinha Canarim a prescrição intercorrente referente ao tempo em que o processo quedou inerte nesta Corte, sob a compreensão de que já estaria julgado em caráter definitivo, porém sem que também para esse responsável houvesse sido aperfeiçoada a sua notificação das mencionadas deliberações.
26.	Portanto, em sintonia com o entendimento supra, deve-se declarar, de ofício, a prescrição também no tocante ao Sr. Sérgio Bruno Farinha Canarim, tornando-se insubsistente o Acórdão 1702/2004-TCU-Plenário em relação a esse responsável.
	Ante o exposto, voto por que seja adotada a Deliberação que ora submeto a este Colegiado.
TCU, Sala das Sessões, em 7 de dezembro de 2022.
MARCOS BEMQUERER COSTA 
Relator